【裁判字號】    97,台上,4431
【裁判日期】    970911
【裁判案由】    業務過失致人於死
【裁判全文】
最高法院刑事判決            九十七年度台上字第四四三一號
上  訴  人  台灣高等法院檢察署檢察官
被      告  甲○○
選任辯護人  黃銘照律師
            陳昆明律師
上列上訴人因被告業務過失致人於死案件，不服台灣高等法院中
華民國九十六年六月二十八日第二審更審判決（九十六年度上更
(二)字第二０五號，起訴案號：台灣士林地方法院檢察署八十七年
度偵字第一八八號），提起上訴，本院判決如下：
    主  文
原判決撤銷，發回台灣高等法院。
    理  由
本件原判決以公訴意旨略稱：被告甲○○於民國六十年間擔任太
平洋建設股份有限公司（下稱太平洋公司）總經理（八十年間擔
任董事長），且為該公司所屬營造廠之實際負責人，為從事業務
之人。太平洋公司於六十三年間承建台北市士林區○○○道○段
福音山莊住宅（下稱福音山莊），依主管機關審核之設計圖，福
音山莊南側排水系統係將該區域內坡面之雨水逕流，以道路側之
明溝截流，匯入道路下方排水管線後，順道路坡向流至山莊內之
仰德大道三段五巷十五號、十七號間道路側之陰井，再經十七號
至二十五號道路下坡段之邊坡趾部，導入北側天然山溝。被告本
應注意督導施工人員按圖施工，亦無不能注意之情事，乃疏未注
意，任由施工人員擅自在福音山莊十五號及十七號間埋置內徑為
六十公分之鋼筋混凝土管（下稱Ｆ幹管），將水向西排入溪溝，
且埋設平均坡度達百分之四十九，管內水流梯度極大，經長期水
流沖刷及周圍土壤流失，使福音山莊基地附近之Ｆ幹管接合處產
生錯動情形，致幹管破裂，水流外滲，因而對於該山莊十五號西
北側之坡崁土壤造成嚴重淘蝕。八十六年八月十七日、十八日溫
妮颱風侵襲台灣，連續豪雨，雨水大量逕流並匯入Ｆ幹管，又因
雨勢持續且集中，排放水流速度極快，持續沖刷排水管放流口處
附近駁崁下方坡地之土壤；排水管放流口上方管段部分亦因長期
排水沖刷，在接頭處發生嚴重錯動，造成大量漏水及土壤淘蝕現
象。此持續之沖刷、淘蝕造成福音山莊十五號西北側駁崁擋土牆
趾下方邊坡之土壤流失，駁崁基礎結構穩定性遭嚴重破壞而倒塌
。而侯宗剛（已判刑確定）於七十五年間購買福音山莊十五號建
物後，在西南側庭園擅自興建池底鋼筋量支撐不足之游泳池，其
基礎土壤亦隨之坍落，部分池體呈懸空狀況，繼而池體斷裂破壞
坍塌及池水流出。上開倒塌之駁崁、土石夾雜果樹、植被等物，
因李明德、李明塘（以上二人均已判刑確定）違規建造農舍、擋
土牆而堆積於溪溝下游（即台北市○○○路三三八巷產業道路東
側），阻斷原有溪溝之通水斷面，形成類似堆積（土石）壩現象
。由福音山莊Ｆ幹管持續排出之大量雨水、坍塌區域集水範圍內
之逕流，及游泳池流出之池水往下游匯集，均蓄積於該堆積壩上
（東）方；上游持續匯集之水流與坍落之土石，使土、水壓力逐
漸增高，致坍塌土石、植物等堆積成之類似土石壩無法承受，於
同月十八日凌晨七時十分許，驟然崩潰，李明德所有之違建農舍
亦遭沖毀，產生大規模流潰型土石塌滑破壞，位於溪溝下游之台
北市○○○路三三八巷五十二號、五十四號房屋，遭大量坍流而
下之土石沖垮、埋沒，住居於屋內之李有正、陳月娥、李姿萩、
李姿璇、李吳綢、李有讓亦遭土石埋沒，致李有正、陳月娥、李
姿璇、李有讓窒息死亡；李姿萩頭部外傷、重度腦挫傷死亡；李
吳綢全身多處挫、壓創，外傷性休克死亡等情，因認被告涉犯刑
法第二百七十六條第二項之業務過失致人於死罪嫌。但經審理結
果，認不能證明被告犯罪，爰撤銷第一審關於被告部分之科刑判
決，改判諭知被告無罪。固非無見。
惟查：審理事實之法院，對於與被告被訴事實有關之證據，應從
各方面詳予調查，以期發現真實，苟有與待證事實相關之證據尚
未查竣，即難遽為有利或不利於被告之判斷。（一）原判決於理
由內說明：太平洋公司之組織編制，對於各項事務管理，採行分
層負責制度，由各級主管、員工就其職掌範圍分層負責；其中設
置之營建事業處，負責工程營建，該處主管為副總經理，工程之
施工、監督及是否按工程設計圖施工，均係由營建事業處之總工
程師負責。又各工程施作之工地現場，均派有工地主任，依總工
程師之指示，監督工程施作；是被告縱有監督所屬員工之職權，
惟關於各工地工程之施工、監督及是否按設計圖施工，仍應由實
際從事營建工程監督管理之營建事業處之總工程師及各現場工地
主任負責，自非被告所應注意，而能注意之事，尚難因被告係太
平洋公司之總經理，實際經營業務之負責人，遽令其負業務過失
致人於死之罪責等語（見原判決第八頁）。然就其理由一所載公
訴意旨以被告係太平洋公司所屬營造廠之實際負責人部分，是否
應負業務過失致人於死罪責，未置一語，已屬判決理由欠備。況
證人即福音山莊之總工程師康明祥雖證稱有關工程施工、監督由
其負責等語，惟依其另證稱：「工程是否按圖施工是由我負責，
我負責專業」、「如果在施工中遇到困難，認為有變更設計之必
要，我們會徵詢設計單位之意見」、「如果是我們太平洋公司的
案子，就找建築師事務所，我們還必須通知建築事業處，也要他
們同意才能變更」、「如果工程有變更設計，總經理應該不需要
做批示」等詞（見第一審卷(二)第一一二頁正、背面）。如果無訛
，就變更設計尚須知會該公司建築事業處同意，則何能謂上開工
程監督、管理僅由該公司營建事業處之總工程師負責？承建之該
公司所屬營造廠之分層負責機制如何？本件牽涉不同部門，究何
層級決定是否變更設計？是否尚須呈報總經理即被告核定？凡此
均尚欠明瞭。又康明祥雖稱工程變更設計，總經理「應該」不需
要批示云云，然本件有無經被告批示，因乏其他證據資料可參，
亦屬欠明。被告關於福音山莊排水工程之施工、監督及是否按圖
施工等項之權責，仍有上開疑點，原審未予究明，即行判決，併
有應於審判期日調查之證據而未予調查之違法。（二）原判決採
憑證人即福音山莊設計監造之建築師宋銘鏞、工地主任杜驥及採
購人員陳啟賢等人所為之證言，並參酌林吳政子為起造人之建築
執照第一項背面載明「已完成護崁工程」等證據資料，認前揭Ｆ
幹管並非太平洋公司施作，並認被告所辯：該Ｆ幹管是前陽明山
管理局所設計、建造之洩洪道，且於福音山莊取得建築執照之前
已完工等詞，尚非無憑（見原判決第一四、一五頁）。然查宋銘
鏞證稱：Ｆ幹管是前陽明山管理局所設計、建造之洩洪道云云（
見第一審卷(二)第六八頁），原判決係以林吳政子為起造人之建築
執照第一項背面記載「已完成護崁工程」等情，互為參酌，而予
採信。然該建築執照所稱「護崁工程」，究何所指？是否包括Ｆ
幹管工程？非無疑義，自有調查福音山莊相關施工資料加以釐清
之必要；又Ｆ幹管如係前陽明山管理局設計、建造之洩洪道，主
管機關應有相關資料可資查考，原審就上開與被告成立犯罪與否
至有關係之證據，尚未查竣，即諭知被告無罪，亦有調查職責未
盡之違背法令。檢察官上訴意旨執此指摘，非無理由，應認原判
決仍有撤銷發回更審之原因。
據上論結，應依刑事訴訟法第三百九十七條、第四百零一條，判
決如主文。
中    華    民    國  九十七  年    九    月   十一   日
                      最高法院刑事第十庭
                          審判長法官  邵  燕  玲
                                法官  李  伯  道
                                法官  孫  增  同
                                法官  李  英  勇
                                法官  黃  正  興
      本件正本證明與原本無異
                                      書  記  官
中    華    民    國  九十七  年    九    月   十六   日
                                                      Ｑ


司法院資訊處製作；財團法人民間司法改革基金會備份。
